---
title: "Preparación de Datos — Proyecto Neuropsicología y Aculturación Embera Chamí"
subtitle: "Script maestro: limpieza, calificación y exportación"
author: "Carlos E. Zapata B."
date: "`r format(Sys.Date(), '%d de %B de %Y')`"
output:
  html_document:
    toc: true
    toc_float: true
    toc_depth: 4
    theme: flatly
    highlight: tango
    number_sections: true
    df_print: kable
---

```{r setup, include=FALSE}
knitr::opts_chunk$set(echo = TRUE, message = FALSE, warning = FALSE, comment = "")
library(here)
knitr::opts_knit$set(root.dir = here::here())
```

> **Propósito:** preparar la base única que alimenta los tres artículos.
> Corre una sola vez y exporta `database_limpia.csv`.
> Cada decisión de recodificación está documentada en el texto.
> n = 88 (99 evaluados − 11 excluidos por participar en prueba piloto).

---

# Paquetes

```{r paquetes}
library(readxl); library(dplyr);  library(psych)
library(tidyr);  library(stringr); library(knitr); library(kableExtra); library(here)
```

---

# Sección 1 — Carga de datos

```{r carga}
ruta_excel <- file.path(
  "C:/Users/LENOVO/Mi unidad/Maestria_Uniandes",
  "01_Articulo1", "data",
  "Database_ind\u00edgenas_colombia_ORIGIN.xlsx"
)
stopifnot("Archivo no encontrado" = file.exists(ruta_excel))
df_raw <- read_excel(ruta_excel)
df     <- df_raw   # copia de trabajo — df_raw nunca se modifica
cat("Dimensiones:", nrow(df), "x", ncol(df), "\n")
```

---

# Sección 2 — Limpieza sociodemográfica

```{r sociodem}
df <- df |>
  mutate(
    # Género
    Genero = factor(case_when(
      Género == "H" ~ "Hombre", Género == "M" ~ "Mujer"),
      levels = c("Hombre","Mujer")),

    # Ocupación — homogeneizar mayúsculas y tildes
    Ocupacion = `OCUPACIÓN U OFICIO` |> trimws() |>
      recode("artesania"="Artesanía","estudiante"="Estudiante") |>
      str_to_sentence() |>
      recode("Artesania"="Artesanía","Aux. veterinario"="Aux. veterinario",
             "Ama de casa"="Ama de casa") |>
      factor(),

    # Lateralidad — Zurdo + Ambidiestro → No diestro (n=3+3=6)
    Lateralidad = factor(case_when(
      LATERALIDAD == "Diestro" ~ "Diestro",
      LATERALIDAD %in% c("Zurdo","ambidiestro/a") ~ "No diestro"),
      levels = c("Diestro","No diestro")),

    # Estado civil
    Estado_civil = factor(`ESTADO CIVIL ACTUAL`,
      levels = c("union civil","soltero/a","Viudez","Casado/a")),

    # Alcohol
    Alcohol = factor(`CONSUMO DE ALCOHOL`,
      levels = c("Nunca/casi nunca","1-2 veces a la semana",
                 "3-5 veces a la semana"), ordered = TRUE),

    # Trabajo fuera
    Trabajo_fuera = factor(case_when(
      `TRABAJOS POR FUERA DE LA COMUNIDAD` == "Si" ~ "Si",
      `TRABAJOS POR FUERA DE LA COMUNIDAD` == "NO" ~ "No"),
      levels = c("Si","No")),

    # Internet
    Internet = factor(case_when(
      `SERVICIOS DE INTERNET` == "SI" ~ "Si",
      `SERVICIOS DE INTERNET` == "NO" ~ "No"),
      levels = c("Si","No")),

    # Ingresos (renombrar; outlier 1.400.000 verificado: Profesor)
    Ingresos = `INGRESOS MENSUALES`
  )

cat("Limpieza sociodemografica completada. Variables creadas:\n")
cat("  Genero, Ocupacion, Lateralidad, Estado_civil, Alcohol,\n")
cat("  Trabajo_fuera, Internet, Ingresos\n")
```

---

# Sección 3 — Cuestionario lingüístico (Primer y Segundo Idioma)

## Decisiones de tratamiento

| Bloque | Variables | Decisión |
|---|---|---|
| Idioma | P_I_Idioma, S_I_Idioma | Sin variación (100% Embera / ~100% Español). Solo limpiar caso. |
| Primer contacto | P_I_Primer contacto | Sin variación (100% desde nacimiento). Descriptivo. |
| Primer contacto | S_I_Primer contacto | Numérico (edad en años). Conservar. 1 NA → conservar. |
| Escolaridad por nivel | Guardería … Universidad | NA estructural = no asistió = **recodificar a 0**. |
| P_I_Bachiller | texto "NA " mezclado con números | Limpiar texto → NA → 0. |
| Competencias | Expresión, Comprensión, Lectura, Escritura, Acento | Escala 0–5. Sin missing. Conservar. |
| Contextos específicos | P_I_ y S_I_ | Texto libre. Homogeneizar mayúsculas. Descriptivo. |

```{r linguistico}
# Escolaridad por nivel: NA estructural → 0
cols_escol_pi <- c("P_I_Guardería","P_I_Preescolar","P_I_Primaria",
                   "P_I_Secundaria","P_I_Bachiller","P_I_Universidad")
cols_escol_si <- c("S_I_Guardería","S_I_Preescolar","S_I_Primaria",
                   "S_I_Secundaria","S_I_Bachiller","S_I_Universidad")

df <- df |>
  mutate(
    # P_I_Bachiller: limpiar "NA " como texto → NA real → 0
    P_I_Bachiller = suppressWarnings(as.numeric(P_I_Bachiller)),

    # Escolaridad por nivel: NA = no asistió = 0
    across(all_of(c(cols_escol_pi, cols_escol_si)),
           ~ replace_na(as.numeric(.x), 0)),

    # S_I_Idioma: homogeneizar capitalización
    S_I_Idioma = str_to_sentence(S_I_Idioma),

    # Contextos específicos: homogeneizar mayúsculas
    P_I_Contextos_esp = str_to_sentence(trimws(`P_I_Contextos específicos`)),
    S_I_Contextos_esp = str_to_sentence(trimws(`S_I_Contextos específicos`))
  )

cat("Cuestionario linguistico procesado.\n")
cat("NA estructurales en escolaridad por nivel recodificados a 0.\n")
cat("Verificacion P_I_Primaria (debe ser 0 si no asistio):\n")
print(table(df$P_I_Primaria))
```

---

# Sección 4 — Escala de Aculturación

> Convención: alto = más aculturado. Rango teórico: 16–80.
> Ítems invertidos (9): lenguaje × 8 + rituales × 1 → `new = 6 − old`
> AC_Religion: recodificado 2→1 … 6→5; valor 1 (no religioso) → NA (n=3)

```{r ac-items}
items_lenguaje <- c("AC_Hablar","AC_Leer","AC_Escribir","AC_Idioma_Infancia",
                    "AC_Idioma_casa","AC_Idioma_trabajo","AC_Idioma_amigos",
                    "AC_Idioma_pensamiento")
items_social    <- c("AC_Amigos_cercanos","AC_Fiestas","AC_Visitas","AC_Amigos_hijos")
items_rituales  <- "AC_Rituales"
items_identidad <- c("AC_Vestimenta","AC_Se_considera")
items_invertir  <- c(items_lenguaje, items_rituales)
```

```{r ac-scoring}
df <- df |>
  mutate(
    # AC_Religion recodificado
    AC_Religion_rec = case_when(
      AC_Religion == 1 ~ NA_real_, AC_Religion == 2 ~ 1, AC_Religion == 3 ~ 2,
      AC_Religion == 4 ~ 3,        AC_Religion == 5 ~ 4, AC_Religion == 6 ~ 5),

    # Inversión
    across(all_of(items_invertir), ~ 6 - .x, .names = "{.col}_inv")
  )

items_len_fin <- paste0(items_lenguaje, "_inv")
items_rit_fin <- paste0(items_rituales, "_inv")
items_ide_fin <- c(items_identidad, "AC_Religion_rec")
items_ac_tot  <- c(items_len_fin, items_social, items_rit_fin, items_ide_fin)

df <- df |>
  mutate(
    AC_sub_lenguaje  = rowSums(across(all_of(items_len_fin)),  na.rm = FALSE),
    AC_sub_social    = rowSums(across(all_of(items_social)),   na.rm = FALSE),
    AC_sub_rituales  = rowSums(across(all_of(items_rit_fin)),  na.rm = FALSE),
    AC_sub_identidad = rowSums(across(all_of(items_ide_fin)),  na.rm = TRUE),
    AC_total         = rowSums(across(all_of(items_ac_tot)),   na.rm = TRUE),
    AC_items_usados  = rowSums(!is.na(across(all_of(items_ac_tot))))
  )

cat("Aculturacion: items usados en AC_total:\n")
print(table(df$AC_items_usados))
```

```{r ac-alpha}
list("Lenguaje (8)"=items_len_fin, "Social (4)"=items_social,
     "Total (16)"=items_ac_tot) |>
  lapply(\(cols) {
    a <- psych::alpha(df[,cols], na.rm=TRUE)
    data.frame(Alpha=round(a$total$raw_alpha,3), Alpha_std=round(a$total$std.alpha,3))
  }) |>
  bind_rows(.id="Subescala") |>
  kable(caption="Consistencia interna — Aculturacion") |>
  kable_styling(bootstrap_options=c("striped","hover"), full_width=FALSE)
```

---

# Sección 5 — SF-36 (Calidad de Vida)

> Algoritmo: Ware et al. (1993). Mayor puntaje = mejor salud (0–100 por dominio).
> PCS/MCS centrados en 50 con normas US (Ware et al., 1994).

```{r sf36-recode}
df <- df |>
  mutate(
    # PF (SF3-SF12): 1→0, 2→50, 3→100
    across(paste0("SF", 3:12),
           ~ case_when(.x==1~0, .x==2~50, .x==3~100), .names="{.col}_rec"),

    # RP (SF13-SF16) y RE (SF17-SF19): 1→0, 2→100
    across(paste0("SF", 13:19),
           ~ if_else(.x==1, 0, 100), .names="{.col}_rec"),

    # BP — recodificación especial Ware
    SF21_rec = case_when(SF21==1~6.0, SF21==2~5.4, SF21==3~4.2,
                         SF21==4~3.1, SF21==5~2.2, SF21==6~1.0),
    SF22_rec = case_when(SF21==1~6.00, SF22==1~6.00, SF22==2~4.75,
                         SF22==3~3.50, SF22==4~2.25, SF22==5~1.00),

    # Inversiones escala 1-5: new = 6 - old
    across(c("SF1","SF20","SF32","SF34","SF36"), ~ 6-.x, .names="{.col}_rec"),

    # Inversiones escala 1-6: new = 7 - old
    across(c("SF23","SF26","SF27","SF30"), ~ 7-.x, .names="{.col}_rec"),

    # Sin inversión (ya: mayor = mejor)
    across(c("SF24","SF25","SF28","SF29","SF31","SF33","SF35"),
           ~ .x, .names="{.col}_rec")
  )
```

```{r sf36-dominios}
df <- df |>
  mutate(
    SF36_PF = rowMeans(across(paste0("SF", 3:12, "_rec")), na.rm=TRUE),
    SF36_RP = rowMeans(across(paste0("SF", 13:16,"_rec")), na.rm=TRUE),
    SF36_BP = ((SF21_rec + SF22_rec) - 2) / 10 * 100,
    SF36_GH = (rowSums(across(c("SF1_rec","SF33_rec","SF34_rec",
                                 "SF35_rec","SF36_rec")), na.rm=TRUE) - 5) / 20 * 100,
    SF36_VT = (rowSums(across(c("SF23_rec","SF27_rec",
                                 "SF29_rec","SF31_rec")), na.rm=FALSE) - 4) / 20 * 100,
    SF36_SF = ((SF20_rec + SF32_rec) - 2) / 8 * 100,
    SF36_RE = rowMeans(across(paste0("SF", 17:19,"_rec")), na.rm=TRUE),
    SF36_MH = (rowSums(across(c("SF24_rec","SF25_rec","SF26_rec",
                                  "SF28_rec","SF30_rec")), na.rm=FALSE) - 5) / 25 * 100,
    SF36_HT = 6 - SF2   # Transición de salud (solo descriptivo)
  )

# Verificar rangos 0-100
sapply(c("SF36_PF","SF36_RP","SF36_BP","SF36_GH",
         "SF36_VT","SF36_SF","SF36_RE","SF36_MH"),
       \(d) c(Min=round(min(df[[d]],na.rm=TRUE),1),
              Max=round(max(df[[d]],na.rm=TRUE),1))) |>
  t() |> as.data.frame() |>
  kable(caption="Rangos dominios SF-36 (deben ser 0-100)") |>
  kable_styling(bootstrap_options=c("striped","hover"), full_width=FALSE)
```

```{r sf36-pcs-mcs}
# Normas US (Ware et al., 1994)
us_m <- c(PF=84.52,RP=80.96,BP=75.49,GH=72.21,VT=61.05,SF=83.59,RE=81.29,MH=74.74)
us_s <- c(PF=22.89,RP=34.00,BP=23.56,GH=20.16,VT=20.86,SF=22.37,RE=33.02,MH=18.05)
b_pcs <- c(PF=0.42402,RP=0.35119,BP=0.31754,GH=0.24954,
           VT=0.02877,SF=-0.00753,RE=-0.19206,MH=-0.22069)
b_mcs <- c(PF=-0.22999,RP=-0.12329,BP=-0.09731,GH=-0.01571,
           VT=0.23534,SF=0.26876,RE=0.43407,MH=0.48581)

df <- df |>
  mutate(
    Z_PF=(SF36_PF-us_m["PF"])/us_s["PF"], Z_RP=(SF36_RP-us_m["RP"])/us_s["RP"],
    Z_BP=(SF36_BP-us_m["BP"])/us_s["BP"], Z_GH=(SF36_GH-us_m["GH"])/us_s["GH"],
    Z_VT=(SF36_VT-us_m["VT"])/us_s["VT"], Z_SF=(SF36_SF-us_m["SF"])/us_s["SF"],
    Z_RE=(SF36_RE-us_m["RE"])/us_s["RE"], Z_MH=(SF36_MH-us_m["MH"])/us_s["MH"],
    SF36_PCS = 50 + (Z_PF*b_pcs["PF"]+Z_RP*b_pcs["RP"]+Z_BP*b_pcs["BP"]+
                     Z_GH*b_pcs["GH"]+Z_VT*b_pcs["VT"]+Z_SF*b_pcs["SF"]+
                     Z_RE*b_pcs["RE"]+Z_MH*b_pcs["MH"]) * 10,
    SF36_MCS = 50 + (Z_PF*b_mcs["PF"]+Z_RP*b_mcs["RP"]+Z_BP*b_mcs["BP"]+
                     Z_GH*b_mcs["GH"]+Z_VT*b_mcs["VT"]+Z_SF*b_mcs["SF"]+
                     Z_RE*b_mcs["RE"]+Z_MH*b_mcs["MH"]) * 10
  )

cat("PCS: M=",round(mean(df$SF36_PCS),2)," SD=",round(sd(df$SF36_PCS),2),"\n")
cat("MCS: M=",round(mean(df$SF36_MCS),2)," SD=",round(sd(df$SF36_MCS),2),"\n")
```

---

# Sección 6 — Tests de tamizaje

```{r tamizaje}
# MMSE, PHQ-9 y Barthel ya son puntajes totales — solo renombrar y documentar
df <- df |>
  rename(
    Tamizaje_MMSE   = MMSE,
    Tamizaje_PHQ9   = `PHQ-9`,
    Tamizaje_Barthel = Bartel
  )

data.frame(
  Test     = c("MMSE","PHQ-9","Barthel"),
  Rango_teo= c("0-30","0-27","0-100"),
  Rango_obs= c(
    paste(min(df$Tamizaje_MMSE),   max(df$Tamizaje_MMSE),   sep="-"),
    paste(min(df$Tamizaje_PHQ9),   max(df$Tamizaje_PHQ9),   sep="-"),
    paste(min(df$Tamizaje_Barthel),max(df$Tamizaje_Barthel),sep="-")
  ),
  Missing  = c(sum(is.na(df$Tamizaje_MMSE)),
               sum(is.na(df$Tamizaje_PHQ9)),
               sum(is.na(df$Tamizaje_Barthel))),
  Nota = c("Mayor = mejor función cognitiva",
           "Mayor = más síntomas depresivos",
           "Mayor = mayor independencia funcional")
) |>
  kable(caption="Tamizaje — descriptivos rápidos") |>
  kable_styling(bootstrap_options=c("striped","hover"))
```

---

# Sección 7 — Tests neuropsicológicos

## 7.1 Figura de Rey (ROCFT)

```{r rey}
# Copia y memoria inmediata ya son puntajes brutos. Rango máximo teórico = 36.
df <- df |>
  rename(
    Rey_Copia   = `Figura de rey puntuación copia`,
    Rey_Memoria = `Figura de rey puntuación memoria inmediata`
  )

cat("Rey Copia:   M=",round(mean(df$Rey_Copia),2),
    " SD=",round(sd(df$Rey_Copia),2),
    " [0-36]\n")
cat("Rey Memoria: M=",round(mean(df$Rey_Memoria),2),
    " SD=",round(sd(df$Rey_Memoria),2),
    " [0-36]\n")
```

## 7.2 Fluidez verbal fonológica y semántica

```{r fluidez}
df <- df |>
  rename(
    Fluidez_Fon_M        = `Fluidez FyS verbal M`,
    Fluidez_Fon_R        = `Fluidez FyS verbal R`,
    Fluidez_Fon_P        = `Fluidez FyS verbal P`,
    Fluidez_Sem_Animales = `Fluidez FyS semantica animales`,
    Fluidez_Sem_Frutas   = `Fluidez FyS semantica frutas`
  ) |>
  mutate(
    # Variables derivadas compuestas
    Fluidez_Fon_Total = Fluidez_Fon_M + Fluidez_Fon_R + Fluidez_Fon_P,
    Fluidez_Sem_Total = Fluidez_Sem_Animales + Fluidez_Sem_Frutas
  )

cat("Fluidez fonologica total: M=",round(mean(df$Fluidez_Fon_Total),2),
    " SD=",round(sd(df$Fluidez_Fon_Total),2),"\n")
cat("Fluidez semantica total:  M=",round(mean(df$Fluidez_Sem_Total),2),
    " SD=",round(sd(df$Fluidez_Sem_Total),2),"\n")
```

## 7.3 HVLT-R (Hopkins Verbal Learning Test-Revised)

```{r hvlt}
df <- df |>
  rename(
    HVLT_Ensayo1     = `HLVRT-R ensayo 1`,
    HVLT_Ensayo2     = `HLVRT-R ensayo 2`,
    HVLT_Ensayo3     = `HLVRT-R ensayo 3`,
    HVLT_Total_inm   = `Total recuerdo inmediato`,
    HVLT_Evoc_tardia = `HLVRT-R evocación tardía`,
    HVLT_Recog_cor   = `HLVRT-R Reconocimiento total correctas`,
    HVLT_FP_sem      = `HLVRT-R Falsos positivos semanticamente relacionados`,
    HVLT_FP_norel    = `HLVRT-R Falsos positivos no relacionados semanticamente`,
    HVLT_Total_err   = `HLVRT-R Número total errores`
  ) |>
  mutate(
    # Variable derivada: curva de aprendizaje (Ensayo3 - Ensayo1)
    HVLT_Curva_aprendizaje = HVLT_Ensayo3 - HVLT_Ensayo1
  )

# Verificaciones de integridad
stopifnot(
  "HVLT: Total_inm != E1+E2+E3" =
    all(df$HVLT_Total_inm == df$HVLT_Ensayo1 + df$HVLT_Ensayo2 + df$HVLT_Ensayo3),
  "HVLT: Total_err != FP_sem + FP_norel" =
    all(df$HVLT_Total_err == df$HVLT_FP_sem + df$HVLT_FP_norel)
)
cat("HVLT-R: verificaciones de integridad OK\n")
cat("Curva aprendizaje: M=",round(mean(df$HVLT_Curva_aprendizaje),2),
    " SD=",round(sd(df$HVLT_Curva_aprendizaje),2),"\n")
```

## 7.4 Stroop

```{r stroop}
# PC_observado se conserva; PC_calculado es la variable principal
df <- df |>
  rename(
    Stroop_P         = `STROOP P`,
    Stroop_C         = `STROOP C`,
    Stroop_PC_obs    = `STROOP PC`,
    Stroop_PC_calc   = `STROOP pc Calculado`,
    Stroop_Interf    = `STROOP Interferencia`
  )

# Verificar fórmula Golden: PC_calc = (P*C)/(P+C)
max_diff <- max(abs(
  (df$Stroop_P * df$Stroop_C) / (df$Stroop_P + df$Stroop_C) - df$Stroop_PC_calc
))
stopifnot("Stroop: formula PC_calc no coincide" = max_diff < 0.01)
cat("Stroop: formula PC_calc verificada (max diff=",round(max_diff,4),")\n")
```

## 7.5 M-WCST

```{r mwcst}
df <- df |>
  rename(
    WCST_Categorias   = `M-WCST categorías correctas`,
    WCST_Persev       = `M-WCST perseveraciones`,
    WCST_Errores      = `M-WCST errores`,
    WCST_Total_err    = `M-WCST total errores`
  )

stopifnot(
  "WCST: Persev + Errores != Total_err" =
    all(df$WCST_Persev + df$WCST_Errores == df$WCST_Total_err)
)
cat("M-WCST: verificacion de integridad OK\n")
```

## 7.6 TMT (Trail Making Test)

```{r tmt}
df <- df |>
  rename(
    TMT_A = `TMT A tiempo (sg)`,
    TMT_B = `TMT B tiempo (sg)`
  ) |>
  mutate(
    # Variable derivada: ratio B/A (controla velocidad motora basal)
    TMT_Ratio = TMT_B / TMT_A
  )

cat("TMT-A: M=",round(mean(df$TMT_A),2)," SD=",round(sd(df$TMT_A),2),"\n")
cat("TMT-B: M=",round(mean(df$TMT_B),2)," SD=",round(sd(df$TMT_B),2),
    "[max=",max(df$TMT_B),"sg — dato verificado]\n")
cat("TMT ratio B/A: M=",round(mean(df$TMT_Ratio),2),
    " SD=",round(sd(df$TMT_Ratio),2),"\n")
```

## 7.7 BTA (Brief Test of Attention)

```{r bta}
df <- df |>
  rename(
    BTA_N     = `BTA-N`,
    BTA_L     = `BTA-L`,
    BTA_Total = `BTA Total`
  )

stopifnot(
  "BTA: N + L != Total" = all(df$BTA_N + df$BTA_L == df$BTA_Total)
)
cat("BTA: verificacion de integridad OK\n")
cat("BTA Total: M=",round(mean(df$BTA_Total),2),
    " SD=",round(sd(df$BTA_Total),2)," [0-20]\n")
```

## 7.8 SDMT (Symbol Digit Modalities Test)

```{r sdmt}
df <- df |>
  rename(
    SDMT_Aciertos = `SDMT Aciertos`,
    SDMT_Errores  = `SDMT Errores`
  )

cat("SDMT Aciertos: M=",round(mean(df$SDMT_Aciertos),2),
    " SD=",round(sd(df$SDMT_Aciertos),2),"\n")
cat("SDMT Errores:  M=",round(mean(df$SDMT_Errores),2),
    " SD=",round(sd(df$SDMT_Errores),2),"\n")
```

---

# Sección 8 — Verificación global y exportación

```{r verificacion-global}
# Variables nuevas generadas
vars_nuevas <- c(
  # Sociodem
  "Genero","Ocupacion","Lateralidad","Estado_civil","Alcohol","Trabajo_fuera",
  "Internet","Ingresos",
  # Lingüístico
  "P_I_Contextos_esp","S_I_Contextos_esp",
  # Aculturación
  "AC_Religion_rec","AC_sub_lenguaje","AC_sub_social","AC_sub_rituales",
  "AC_sub_identidad","AC_total","AC_items_usados",
  # SF-36 dominios
  "SF36_PF","SF36_RP","SF36_BP","SF36_GH","SF36_VT",
  "SF36_SF","SF36_RE","SF36_MH","SF36_PCS","SF36_MCS","SF36_HT",
  # Tamizaje
  "Tamizaje_MMSE","Tamizaje_PHQ9","Tamizaje_Barthel",
  # Neuropsicología
  "Rey_Copia","Rey_Memoria",
  "Fluidez_Fon_M","Fluidez_Fon_R","Fluidez_Fon_P","Fluidez_Fon_Total",
  "Fluidez_Sem_Animales","Fluidez_Sem_Frutas","Fluidez_Sem_Total",
  "HVLT_Ensayo1","HVLT_Ensayo2","HVLT_Ensayo3","HVLT_Total_inm",
  "HVLT_Evoc_tardia","HVLT_Recog_cor","HVLT_FP_sem","HVLT_FP_norel",
  "HVLT_Total_err","HVLT_Curva_aprendizaje",
  "Stroop_P","Stroop_C","Stroop_PC_obs","Stroop_PC_calc","Stroop_Interf",
  "WCST_Categorias","WCST_Persev","WCST_Errores","WCST_Total_err",
  "TMT_A","TMT_B","TMT_Ratio",
  "BTA_N","BTA_L","BTA_Total",
  "SDMT_Aciertos","SDMT_Errores"
)

# Verificar que existen y contar missing
resumen_final <- data.frame(
  Variable = vars_nuevas,
  N_missing = sapply(vars_nuevas, \(v) sum(is.na(df[[v]])))
)

cat("Variables con missing data:\n")
print(resumen_final[resumen_final$N_missing > 0, ])
cat("\nTotal variables generadas:", length(vars_nuevas), "\n")
cat("Total dimensiones base final:", nrow(df), "x", ncol(df), "\n")
```

```{r exportar}
dir.create(here("01_Articulo1","outputs"), showWarnings=FALSE, recursive=TRUE)

write.csv(df, here("01_Articulo1","outputs","database_limpia.csv"),
          row.names=FALSE, fileEncoding="UTF-8")

cat("Base exportada: database_limpia.csv\n")
cat("Filas:", nrow(df), "| Columnas:", ncol(df), "\n")
```

---

# Información de sesión

```{r session-info}
sessionInfo()
```
